臺灣高等法院刑事判決
109年度上訴字第3716號
上  訴  人  
即  被  告  鄭勝中



選任辯護人  黃慧敏律師
上列上訴人因毒品危害防制條例案件，不服臺灣新北地方法院10
9年度訴字第486號，中華民國109年8月19日第一審判決（起訴案
號：臺灣新北地方檢察署108年度偵字第11906號），提起上訴，
本院判決如下：
    主  文
上訴駁回。
    事  實
一、鄭勝中明知甲基安非他命係毒品危害防制條例第2 條第2 項
    第2 款所定之第二級毒品，愷他命係同條項第3 款所定之第
    三級毒品，均不得持有、販賣，竟基於販賣第二級、第三級
    毒品以營利之犯意，以其持用搭配門號0000000000號行動電
    話（廠牌：小米8，另案扣案）所下載通訊軟體telegram（
    下稱telegram），利用暱稱「鍾鍾」之帳戶與暱稱「KK」之
    黃文榮聯繫毒品交易事宜，聯繫妥後，先後為下列販賣行為
    ：
（一）於民國107年9月25日某時許，在鄭勝中位於新北市○○區○○
      路000巷00號6樓（原判決漏載378巷）住處，將第二級毒
      品甲基安非他命1包（重約105公克）交予黃文榮，並收取
      黃文榮交付現金新臺幣（下同）5萬8,000元而完成交易。
（二）於107年10月15日某時許，在新北市○○區○○路000巷00號6
      樓，將毒品甲基安非他命1包（重約175公克）交予黃文榮
      ，並收取黃文榮交付之現金10萬元，完成交易。
（三）於107年10月20日某時許，在新北市○○區○○路000巷00號6
      樓，將毒品甲基安非他命1包（重約35公克）及愷他命1包
      （重約1公克）交予黃文榮，黃文榮以匯款方式，依鄭勝
      中指示，於翌（21）日，將購買上開毒品金額合計2萬1,6
      00元（甲基安非他命金額為2萬元，愷他命金額為1,600元
      ）均匯入鄭勝中申辦帳號000-000000000000號帳戶中，而
      完成交易。
（四）於107年10月22日某時許，在黃文榮位於新竹市○區○○路00
      0巷0○0號3樓住處，將毒品甲基安非他命1包（重約175公
      克）交付與黃文榮，並收受黃文榮交付現金10萬元，而完
      成交易。
（五）於107年11月3日某時許，在黃文榮位於新竹市○區○○路000
      巷0○0號3樓住處，將毒品甲基安非他命1包（重約175公克
      ）交付與黃文榮，並收受黃文榮交付現金10萬元，而完成
      交易。
（六）於107年11月10日某時許，在新北市○○區○○路000巷00號6
      樓，將甲基安非他命1包（重約105公克）交予黃文榮，並
      收受黃文榮交付現金5萬元，而完成交易。
二、嗣因新北市政府警察局永和分局偵查隊查獲黃文榮違反毒品
    危害防制條例犯行，檢視其使用行動電話通訊軟體有與暱稱
    「鍾鍾—供應商」之對話紀錄，而循線查悉上情。
三、案經新北市政府警察局永和分局報請臺灣新北地方檢察署檢
    察官偵查起訴。
    理  由
壹、證據能力
    本判決認定事實所引用之供述及非供述證據，並無證據證明
    係公務員違背法定程序所取得，檢察官、上訴人即被告鄭勝
    中（下稱被告）及其選任辯護人就證據能力均無爭執（見本
    院卷第87至89頁），本院審酌該等證據資料製作時之情況，
    亦無違法不當及證明力明顯過低之瑕疵，認作為證據應屬適
    當，依刑事訴訟法第158條之4解釋及第159條至第159條之5
    規定，均有證據能力。
貳、實體方面
一、認定犯罪事實所憑之證據及理由
（一）上揭犯罪事實，業據被告於偵查中、原審及本院審理時均
      坦承不諱（見偵查卷第8至9、167至168頁，原審卷第59、
      199至200頁，本院卷第86、89、143至146頁），核與證人
      即購毒者黃文榮於警詢及偵查中證述情節相符（見偵查卷
      第18至19、102至103頁），且有被告與黃文榮間交易毒品
      聯繫相關內容之通訊軟體對話紀錄翻拍照片(見偵查卷第2
      1至63頁），足認被告之任意性自白核與事實相符，堪以
      採信。
（二）按販賣毒品之行為，本無一定之公定價格，是其各次買賣
      之價格，當亦各有差異，而或隨供需雙方之資力、關係之
      深淺、需求之數量、貨源之充裕與否、販賣者對於資金之
      需求如何即殷切與否，以及政府查緝之態度，進而為各種
      不同之風險評估，而為機動性之調整，是其價格標準，自
      非一成不變，且販賣者從各種「價差」或「量差」或係「
      純度（如摻入葡萄糖等物）」謀取利潤方式，或有差異，
      然其所圖利益之非法販賣行為目的，則屬相同，並無二致
      。因之，販賣利得，除經行為人（被告）坦承，或帳冊價
      量至臻明確，確實難以究其原委。然按政府為杜絕毒品之
      氾濫，對於查緝施用及販賣毒品之工作，無不嚴加執行，
      販賣毒品罪又係重罪，設若無利可圖，衡情一般持有毒品
      之人當無輕易將所持有之毒品轉讓他人而甘冒於再次向他
      人購買時，而有被查獲移送法辦之危險之理，職是之故，
      以有償交易毒品者，縱未確切查得販賣賺取之實際差價，
      但除別有事證足認係按同一價格轉讓且非出於圖利之意思
      外，概皆可認其係出於營利之意而為（最高法院93年度台
      上字第1651號、87年度台上字第3164號判決意旨參照）。
      衡諸毒品取得不易，量微價高，依一般社會通念以觀，凡
      為販賣之不法勾當者，倘非以牟利為其主要誘因及目的，
      應無甘冒被查緝法辦重刑之危險，平白無端義務為該買賣
      之工作，是其販入之價格必較售出之價格低廉，而有從中
      賺取買賣差價牟利之意圖及事實，應屬符合論理法則，且
      不違背社會通常經驗之合理判斷。又毒品危害防制條例所
      稱之「販賣」，係指有償之讓與行為，包括以「金錢買賣
      」或「以物易物」（即互易）等態樣在內；祇要行為人在
      主觀上有藉以營利之意圖，而在客觀上有以毒品換取金錢
      或其他財物之行為，即足當之；至於買賣毒品之金額或所
      換得財物之實際價值如何，以及行為人是否因而獲取價差
      或利潤，均不影響販賣毒品罪之成立。查被告於前揭時、
      地販賣第二級、第三級毒品，業據被告坦承不諱，審酌被
      告於案發時為具有通常智識能力之成年人，對於販賣毒品
      屬政府檢警機關嚴格取締之重罪，當無不知之理，苟無利
      潤可圖，衡情被告應不至於甘冒遭查緝法辦而罹重刑之風
      險，且觀被告與黃文榮聯繫買賣毒品對話中，並有就價格
      上之商議及數量上之意見如：9月24日被告：「最近一直
      漲，問三家目前最低的是58，一家還不願意報，上次那家
      半就開32」、「58的現在要確定、但明天拿」、...「儘
      快回覆，如果明天價錢又變可別怪我」，9月30日：黃文
      榮：「短少的5g有說何時會補嗎」...被告；「5份下次在
      補了」；...被告：「我的想法20萬10台，不知道你覺得
      如何？...重量要記得」...「重量正確」、黃文榮：「多
      少」、被告：「一樣」、黃文榮「2＊台數」、被告：「至
      少5本拉，好不好」、黃文榮：「我是指說、20K/台」、
      被告「嗯，我目前量很足」、...黃文榮：「昨天那台重
      量少0.5，讓你知道一下」、被告：「那個袋子1.2」、黃
      文榮：「他說他有一樣的袋子，左側是袋重」、被告：「
      我幾乎都是多給、不會去偷這個重量。衣服你拿250，可
      以壓到250單件，廠商只有1款」等對話內容，足認被告販
      賣毒品與黃文榮，各次有不同報價，價格確實因貨源充裕
      與否、需求數量而有不同，且買賣雙方對於交易毒品重量
      錙銖必較，足徵被告於上述各次販賣毒品與黃文榮確有從
      中賺取買賣差價牟利之事實及意圖，應認被告就本件各次
      販賣毒品之犯行，主觀上應有從中牟取利益之營利意圖甚
      明。
（三）綜上，本案事證明確，被告犯行洵堪認定，應依法論科。
      至於辯護人聲請傳喚證人永和分局員警黃建瑋部分，係為
      證明被告為警逮捕後，有提供另案通緝犯之住址，並告知
      所知販賣毒品嫌疑人相關犯行部分，經核均與本案被告所
      為上開販賣第二、三級毒品罪之成立無關，無傳喚或調查
      之必要，併此說明。　　
二、論罪　　
（一）法律修正及比較適用：
　　　行為後法律有變更者，適用行為時之法律，但行為後之法
      律有利於行為人者，適用最有利之法律，刑法第2條第1項
      定有明文。被告行為後，毒品危害防制條例第4條、第17
      條業於109年1月15日修正公布，並自公布後6個月即同年7
      月15日施行並生效。其中毒品危害防制條例第4條第2項、
      第3項由「製造、運輸、販賣第二級毒品者，處無期徒刑
      或7年以上有期徒刑，得併科新臺幣1000萬元以下罰金。
      製造、運輸、販賣第三級毒品者，處7年以上有期徒刑，
      得併科新臺幣700萬元以下罰金」，修正為「製造、運輸
      、販賣第二級毒品者，處無期徒刑或10年以上有期徒刑，
      得併科新臺幣1500萬元以下罰金。製造、運輸、販賣第三
      級毒品者，處7年以上有期徒刑，得併科新臺幣1000萬元
      以下罰金」；同條例第17條第2項由「犯第4條至第8條之
      罪於偵查及審判中均自白者，減輕其刑」，修正為「犯第
      4條至第8條之罪於偵查及歷次審判中均自白者，減輕其刑
      」。可知修正後之毒品危害防制條例第4條第2項規定，將
      有期徒刑從7年以上提高至10年以上，將得併科罰金數額
      從1000萬元以下提高至1500萬元以下；第4條第3項規定，
      將得併科罰金數額從700萬元以下提高至1000萬元以下；
      第17條第2項則從「審判中」修正為「歷次審判」中均自
      白始得減輕其刑。準此，經新舊法比較結果，修正後之規
      定均未較有利被告，依刑法第2條第1項前段規定，應適用
      被告行為時即修正前毒品危害防制條例第4條第2項、第3
      項、第17條之規定論處。
（二）按甲基安非他命屬毒品危害防制條例第2條第2項第2款之
      第二級毒品，愷他命則屬同條項第3款之第三級毒品，是
      核被告就事實欄一（一）、（二）、（四）至（六）所為
      ，均係犯修正前毒品危害防制條例第4條第2項之販賣第二
      級毒品罪，就事實欄一（三）所為，係犯修正前毒品危害
      防制條例第4條第2項、第3項之販賣第二級、第三級毒品
      罪。就事實欄一（三）部分，被告同時販賣第二級、第三
      級毒品予黃文榮，係以一行為犯販賣第二級、第三級毒品
      2罪名，為想像競合犯，應依刑法第55條規定，從一重之
      販賣第二級毒品罪論處。被告所犯上開6罪間，犯意各別
      ，行為互殊，應予分論併罰。
（三）減輕事由：
 　1、本案適用修正前毒品危害防制條例第17條第2項自白減輕
      之規定：
　　　犯毒品危害防制條例第4條至第8條之罪於偵查及審判中均
      自白者，減輕其刑，修正前毒品危害防制條例第17條第2
      項定有明文。查被告犯後於偵查及審判中就本案上開犯行
      均自白犯罪，業如前述，皆應依修正前毒品危害防制條例
      第17條第2項之規定減輕其刑。　　　
　 2、本案不適用毒品危害防制條例第17條第1項減刑規定：
 　（1）犯第4條至第8條、第10條或第11條之罪，供出毒品來源
        ，因而查獲其他正犯或共犯者，減輕或免除其刑，毒品
        危害防制條例第17條第1項定有明文。而所稱「毒品來
        源」，係指被告原持有供己犯同條項所列之罪之毒品源
        自何人之謂，即須因被告供出，因而查獲與被告被訴犯
        行有「直接關聯」之毒品來源，始得適用。故所謂「毒
        品來源」，自指「與本案犯行相關毒品」從何而來之情
        形。倘上訴人供出之毒品上手與其所涉案件之毒品不具
        關聯性，既無助該案之追查，僅屬對該上手涉犯其他毒
        品犯罪之告發，要非就其所涉案件之毒品供出來源，自
        無上開減刑規定之適用。若上訴人販賣毒品之犯罪時間
        ，在時序上較早於該正犯或共犯事後所供應毒品之時間
        ，即令該正犯或共犯確因上訴人之供出而被查獲，仍不
        符上開應減輕或免刑之規定。申言之，上訴人之「供出
        毒品來源」，與調查或偵查犯罪之公務員對之發動調查
        或偵查並進而破獲之間，須具有前後手、上下游且相當
        之因果關係，非謂上訴人一有「自白」或「指認」毒品
        來源之人，即得依上開規定予以減免其刑。最高法院10
        7年度台上字第1916、3586號、109年度台上字第1805號
        判決意旨參照）。
 　（2）被告於另案即臺灣臺北地方檢察署108年度偵字第6805
        、22778號案件偵查中供稱其毒品來源為張宸嘉（見原
        審卷第67至76頁），張宸嘉因而經臺灣臺北地方檢察署
        於108年6月25日以108年度偵字第14738號起訴，由臺灣
        臺北地方法院於109年3月11日以108年度訴字第656 號
        判處罪刑，惟該案經論罪科刑者係張宸嘉於108年3月1
        日販賣甲基安非他命70公克予被告之犯行（見原審卷第
        77至83頁），而本案被告所為上開販賣第二、三級毒品
        犯行係於107年9月25日至同年11月10日間，是張宸嘉上
        開遭查獲之案情顯然與本案被告所販賣之毒品來源無關
        ，至於證人平久陽到庭所證其所見聞被告向張宸嘉購買
        毒品部分，已為108年2、3月間之事，至於107年間被告
        所販賣毒品購入事宜，均未親見親聞部分，經證人平久
        陽在庭證述在卷（見本院卷第133至139頁），是證人平
        久陽此部分所述，不足為有利於被告之認定。則被告於
        上述日期所販賣與黃文榮之毒品是否均向張宸嘉所購入
        ，仍有疑義，依前開說明，與毒品危害防制條例第17條
        第1項規定不符，自無從依該規定減輕或免除其刑，辯
        護意旨所稱被告於偵查中供述其販賣毒品來源為張宸嘉
        ，符合上開規定，有減刑之適用云云，顯有誤會。
三、駁回上訴之理由：　　　　　　　　
（一）原審以被告犯修正前毒品危害防制條例第4條第2項之販賣
      第二級毒品罪，共6罪，事證明確，予以分論併罰，復說
      明被告犯後於警、偵訊、原審中均坦認犯行，就各罪均依
      修正前毒品危害防制條例第17條第2項規定減輕其刑，且
      審酌被告明知毒品戕害身心，對人體健康危害甚鉅，成癮
      者戒除不易，影響甚深，竟意圖營利，利用行動電話通訊
      軟體聯繫買賣第二、三級毒品毒品事宜，造成毒品流通、
      擴散，各次所為販賣毒品數量與金額及販賣對象僅1人等
      ，實屬不該，並念被告犯後坦承犯行，並冒遭報復之風險
      而供出毒品來源，雖與毒品危害防制條例第17條第1項減
      刑規定要件不符，仍由此可見被告犯後確有悔悟，痛改前
      非之心等犯後態度，並衡酌被告於警、偵訊中所述之智識
      程度、家庭經濟、生活狀況等一切情狀，分別量處如原判
      附表編號1至6所示之刑（原判附表編號2、4、5均處有期
      徒刑3年10月、編號1、6部分均處有期徒刑3年9月，編號3
      部分處有期徒刑3年8月），並本於罪責相當性之要求，在
      刑罰內、外部性界限範圍內，就本案整體犯罪之非難評價
      、各次犯行對象均同一、各行為所侵害法益之專屬性或行
      為態樣與手段亦均相同等予以綜合判斷，暨斟酌被告犯罪
      行為之不法與罪責程度、對其施以矯正之必要性，依法酌
      定被告之應執行刑為有期徒刑6年，就另案所扣被告持用
      ，並供本案犯行之廠牌為小米8之行動電話1支，認為被告
      所有，並供其與黃文榮聯繫買賣毒品事宜使用之工具，據
      被告陳述在卷（見原審卷第198頁），依毒品危害防制條
      例第19條第1項之規定，於各次犯行下均諭知沒收；並說
      明被告所為上開犯行之犯罪所得部分，雖未扣案，依刑法
      第38條之1第1項前段、第3項規定於各次販賣犯行項下宣
      告沒收及追徵，核其認事用法及量刑均無不當，應予維持
      。
（二）被告上訴意旨以其犯後配合員警辦案，供出上手，並提供
      其所知通緝犯之住處等訊息與警方，可認犯後態度良好，
      原審量刑過重等語。然刑之量定，係屬事實審法院得依職
      權自由裁量之事項，苟於量刑時，已以行為人之責任為基
      礎，並審酌刑法第57條各款所列情狀，而未逾越法定範圍
      ，又未濫用其職權，即不得遽指為違法。又依刑法第51條
      第5 款規定，宣告多數有期徒刑者，應於各刑中之最長期
      以上，各刑合併之刑期以下，定其應執行之刑期，但不得
      逾法定之30年最高限制，此即外部性界限。又除外部性界
      限外，法院對於自由裁量權之行使，仍應受比例原則、公
      平正義原則之規範，謹守法律秩序之理念，體察法律之規
      範目的，使其結果實質正當，合於裁量之內部性界限，俾
      與立法本旨相契合。法院為裁判時，二者均不得有所踰越
      。是原審量刑時已以行為人之責任為基礎，酌以刑法第57
      條規定量刑應考量之事項，依罪刑相當原則及比例原則
　　　加以裁量，核屬妥適。被告以原審量刑過重為由提起上訴
      ，請求從輕量刑，所述各節均為原審所審酌並說明，本件
      上訴為無理由，應予駁回。
據上論斷，應依刑事訴訟法第368條，判決如主文。
本案經檢察官謝祐昀提起公訴，檢察官戴文亮到庭執行職務。
中　　華　　民　　國　　110 　年　　1 　　月　　7 　　日
                  刑事第十四庭審判長法　官  黃斯偉
                                    法　官  許泰誠
                                    法　官  程克琳
上正本證明與原本無異。
如不服本判決，應於收受送達後20日內向本院提出上訴書狀，其
未敘述上訴之理由者並得於提起上訴後20日內向本院補提理由書
（均須按他造當事人之人數附繕本）「切勿逕送上級法院」。
                                    書記官  劉靜慧
中　　華　　民　　國　　110 　年　　1 　　月　　7 　　日
附錄本案論罪科刑法條全文：
修正前毒品危害防制條例第 4 條
製造、運輸、販賣第一級毒品者，處死刑或無期徒刑；處無期徒
刑者，得併科新臺幣二千萬元以下罰金。
製造、運輸、販賣第二級毒品者，處無期徒刑或七年以上有期徒
刑，得併科新臺幣一千萬元以下罰金。
製造、運輸、販賣第三級毒品者，處七年以上有期徒刑，得併科
新臺幣七百萬元以下罰金。
製造、運輸、販賣第四級毒品者，處五年以上十二年以下有期徒
刑，得併科新臺幣三百萬元以下罰金。
製造、運輸、販賣專供製造或施用毒品之器具者，處一年以上七
年以下有期徒刑，得併科新臺幣一百萬元以下罰金。
前五項之未遂犯罰之。